---
title: "accident"
lang: fr
date: ""
output:
  pdf_document:
    toc: false
  html_document:
    toc: true
    toc_float: true
---

```{r setup, include=FALSE}
knitr::opts_chunk$set(echo = TRUE)
```

On lit les données dans le tableau `df` de la manière suivante

```{r}
library(dplyr)
insee_clean <- read.csv2("donnees_departements.csv",sep=",") %>%

 select(CODDEP,nb.cond)
df = read.csv2("ONISR-2019.csv",sep=",")

df_premium <- df %>%
  left_join(insee_clean, by = c("dep" = "CODDEP"))



View(df_premium)
head(df_premium)
```

# SCORE DE SEVERITE :

## calcul du score de sévérité :

```{r}
df$S_sevérité <- (9*df$nb_tue+3*df$nb_hospitalise+df$nb_blesse)/13*100
max(df$nb_blesse)
max(df$nb_hospitalise)
max(df$nb_tue)
max(df$S_sevérité)
```

## modèle linéaire complet :

### résumé

```{r}
df$lum   <- factor(df$lum)    # lumière : plein jour / nuit...
df$atm   <- factor(df$atm)    # météo
df$agg   <- factor(df$agg)    # hors agglo / en agglo
df$catr  <- factor(df$catr)   # type de route
df$circ  <- factor(df$circ)   # régime de circulation
df$col   <- factor(df$col)    # type de collision
df$surf  <- factor(df$surf)   # état de la chaussée
df$infra <- factor(df$infra)  # aménagement
df$situ  <- factor(df$situ)   # situation de l'accident
df$dep <- factor(df$dep)


mod_complet <- lm(
 S_sevérité ~ vma + lum + atm + agg + catr + circ +
    col + surf + infra + situ +
    nb_velo + nb_moto + nb_voiture + nb_camion + nb_transport + dep  ,
  data = df
)
summary(mod_complet)

```

### comparaison entre résultats observés et théoriques du modèle complet :

```{r}
# =========================
# 1. Librairies
# =========================
library(dplyr)
library(tidyr)
library(ggplot2)

# =========================
# 2. Prédictions du modèle
# =========================
df <- df %>%
  mutate(S_pred = predict(mod_complet, newdata = df))

# =========================
# 3. Calcul des sévérités
# (observée et théorique)
# pour chaque modalité de l'atmosphère
# =========================
df_atm <- df %>%
  filter(!is.na(atm)) %>%
  group_by(atm) %>%
  summarise(
    severite_observee  = mean(S_sevérité, na.rm = TRUE),
    severite_theorique = mean(S_pred,     na.rm = TRUE),
    n = n(),
    .groups = "drop"
  )

# =========================
# 4. Passage au format long
# =========================
df_atm_long <- df_atm %>%
  select(atm, severite_observee, severite_theorique) %>%
  pivot_longer(
    cols = c(severite_observee, severite_theorique),
    names_to = "type",
    values_to = "severite"
  ) %>%
  mutate(
    type = recode(
      type,
      severite_observee  = "Sévérité observée",
      severite_theorique = "Sévérité théorique"
    )
  )

# =========================
# 5. Bar plot final
# =========================
ggplot(df_atm_long, aes(x = atm, y = severite, fill = type)) +
  geom_col(position = "dodge", width = 0.7) +
  labs(
    title = "Comparaison de la sévérité observée et théorique\nselon les conditions atmosphériques",
    x = "Conditions atmosphériques",
    y = "Score de sévérité"
  ) +
  theme_minimal() +
  theme(
    axis.text.x  = element_text(angle = 45, hjust = 1),
    legend.title = element_blank()
  )

```

## modèle simplifié par méthode step :

```{r}
mod_simplifie <- step(mod_complet, direction = "both")
summary(mod_simplifie)


```

## modèle simplifié par catégorisation :

### Résumé :

```{r}

df$lum2 <- ifelse(df$lum %in% c("plein jour",
                                "nuit avec eclairage allume"),
                  "Avec_lumiere",
                  "Sans_lumiere")

df$atm3 <- ifelse(df$atm %in% c("normale", "couvert"),
                  "Normal",
           ifelse(df$atm %in% c("pluie legere", "eblouissant"),
                  "Défavorable",
           ifelse(df$atm %in% c("brouillard ou fumee",
                                "neige ou grele",
                                "vent fort ou tempete",
                                "pluie forte"),
                  "Sévère",
                  NA)))   # pour les valeurs réellement NA dans df$atm

df$col3 <- ifelse(df$col %in% c("deux veh - frontal",
                                "3+ veh - en chaine",
                                "3+ veh - multiple"),
                  "Forte",
           ifelse(df$col %in% c("deux veh - arriere",
                                "deux veh - cote",
                                "sans"),
                  "Faible",
                  ifelse(df$col == "autre", "Moyenne", NA)))

df$vma3 <- cut(df$vma,
               breaks = c(-Inf, 40, 80, Inf),
               labels = c("0_40", "40_80", "80_plus"),
               right = FALSE)
df$situ2 <- ifelse(df$situ %in% c("chaussee",
                                  "bande arret urgence",
                                  "accotement",
                                  "voie speciale"),
                   "Circulation",
                   ifelse(df$situ %in% c("trottoir",
                                         "piste cyclable",
                                         "autres"),
                          "Hors_circulation",
                          NA))

df$catr3 <- ifelse(df$catr %in% c("departementale", "metropole", "nationale", "autre"), 
                   "Routes_significatives",
                   ifelse(df$catr == "communale",
                          "Routes_communales",
                          ifelse(df$catr %in% c("parc", "hors reseau"),
                                 "Autres_categories",
                                 df$catr)))


df$dep_densité <- ifelse(
  df$dep %in% c("75", "92", "93", "94"),
  "Tres_dense",
  ifelse(
    df$dep %in% c("13", "69", "33", "59", "31", "67", "44", "76", "34"),
    "Dense",
    ifelse(
      df$dep %in% c("14", "27", "28", "35", "37", "41", "45", "49", "50", "56",
                    "61", "72", "85", "86", "87"),
      "Moyenne",
      ifelse(
        df$dep %in% c("03", "07", "08", "09", "10", "12", "15", "16", "19", "23",
                      "24", "25", "32", "39", "40", "46", "48", "58", "63", "70",
                      "79", "81", "82", "88", "89", "90"),
        "Peu_dense",
        "Intermediaire"
      )
    )
  )
)



df$situ2 <- factor(df$situ2)
df$vma3 <- factor(df$vma3)
df$col3 <- factor(df$col3, levels = c("Faible", "Moyenne", "Forte"))
df$atm3 <- factor(df$atm3, levels = c("Normal","Défavorable","Sévère"))
df$lum2 <- factor(df$lum2)
df$catr3 <- factor(df$catr3)
df$dep_densité <- factor(df$dep_densité)
mod_final = lm(S_sevérité ~ catr3 + situ2 + vma3 + col3 + atm3 + lum2 + nb_velo + nb_moto + nb_voiture + nb_camion + nb_transport + agg + dep_densité , data = df)

summary(mod_final)


```

### comparaison entre résultats observés et théoriques du modèle simplifié :

```{r}
# ============================================================
# Comparaison observé / théorique
# pour la luminosité (lum2) et l’atmosphère (atm3)
# ============================================================

# =========================
# 1. Librairies
# =========================
library(dplyr)
library(tidyr)
library(ggplot2)

# =========================
# 2. Prédictions du modèle
# =========================
df <- df %>%
  mutate(S_pred = predict(mod_final, newdata = df))

# =========================
# 3. Luminosité (lum2)
# =========================
df_lum2 <- df %>%
  filter(!is.na(lum2)) %>%
  group_by(modalite = lum2) %>%
  summarise(
    severite_observee  = mean(S_sevérité, na.rm = TRUE),
    severite_theorique = mean(S_pred,     na.rm = TRUE),
    n = n(),
    .groups = "drop"
  ) %>%
  mutate(variable = "Luminosité")

# =========================
# 4. Atmosphère (atm3)
# =========================
df_atm3 <- df %>%
  filter(!is.na(atm3)) %>%
  group_by(modalite = atm3) %>%
  summarise(
    severite_observee  = mean(S_sevérité, na.rm = TRUE),
    severite_theorique = mean(S_pred,     na.rm = TRUE),
    n = n(),
    .groups = "drop"
  ) %>%
  mutate(variable = "Atmosphère")

# =========================
# 5. Fusion + format long
# =========================
df_compare <- bind_rows(df_lum2, df_atm3) %>%
  pivot_longer(
    cols = c(severite_observee, severite_theorique),
    names_to = "type",
    values_to = "severite"
  ) %>%
  mutate(
    type = recode(
      type,
      severite_observee  = "Sévérité observée",
      severite_theorique = "Sévérité théorique"
    )
  )

# =========================
# 6. Graphe final
# =========================
ggplot(df_compare,
       aes(x = modalite, y = severite, fill = type)) +
  geom_col(position = "dodge", width = 0.7) +
  facet_wrap(~ variable, scales = "free_x") +
  labs(
    title = "Comparaison des sévérités observée et théorique\nselon la luminosité et l’atmosphère",
    x = "Modalité",
    y = "Score de sévérité"
  ) +
  theme_minimal() +
  theme(
    axis.text.x  = element_text(angle = 45, hjust = 1),
    legend.title = element_blank(),
    strip.text   = element_text(face = "bold")
  )

```

# PARTITIONNEMENT (k-means):

## MÉTHODE DE PARTITIONNEMENT (AVEC MODÈLE SIMPLIFIÉ) :

```{r}
# Méthode du coude pour choisir k
wss <- sapply(2:10, function(k){
  kmeans(X_scaled, centers = k, nstart = 20)$tot.withinss
})

plot(2:10, wss, type="b",
     xlab="Nombre de clusters (k)",
     ylab="Inertie intra-classe (WSS)",
     main="Méthode du coude")
```

-   Le nombre optimal de clusters a été déterminé par la méthode du coude. Le graphe de l’inertie intra-classe montre une cassure nette à k = 3, ce qui justifie le choix de 3 groupes pour le partitionnement.

```{r}
library(dplyr)
## ============================
## 1) Préparation des données
## ============================

# Variables utilisées pour le partitionnement
vars_clustering <- c("lum2", "atm3", "surf", "col3",
                     "situ2", "vma3",
                     "nb_voiture", "nb_moto",
                     "nb_velo", "nb_camion", "nb_transport")

# Sous-table pour le clustering
df_sub <- df[ , vars_clustering]

# Encodage des facteurs en variables numériques (dummies)
X <- model.matrix(~ . , data = df_sub)[ , -1]   # on enlève l'intercept

# On garde uniquement les lignes complètes (sinon kmeans plante)
idx_complete <- complete.cases(X)
X_comp <- X[idx_complete, ]

# Standardisation (obligatoire pour k-means)
X_scaled <- scale(X_comp)

## ============================
## 2) K-means avec k clusters
## ============================

k <- 3

set.seed(123)
km <- kmeans(X_scaled, centers = k, nstart = 50)

# Création de la variable cluster dans df
df$cluster <- NA_integer_
df$cluster[idx_complete] <- km$cluster
df$cluster <- factor(df$cluster)

# Sous-dataframe uniquement avec les lignes utilisées par k-means
df_comp <- df[idx_complete, ]


## ============================
## 3) Représentation sur un plan (ACP)
## ============================

acp <- prcomp(X_scaled, center = FALSE, scale. = FALSE)  # déjà centré/réduit

# Coordonnées des individus (axes 1 et 2)
coord <- acp$x[, 1:2]

# Centres des clusters dans le plan ACP
centres_acp <- aggregate(coord,
                          by = list(cluster = km$cluster),
                          FUN = mean)

coord1 <- acp$x[, 1]
coord2 <- acp$x[, 2]

# Centres des clusters dans le plan ACP
centres_acp <- aggregate(coord,
                          by = list(cluster = km$cluster),
                          FUN = mean)

# Couleurs pour les clusters (k <= longueur du vecteur)
colors <- c("red", "blue", "darkgreen", "purple",
            "orange", "brown", "pink", "gray", "cyan", "magenta")



plot(coord1, coord2,
     col  = colors[km$cluster],
     pch  = 19,
     cex  = 0.5,
     xlab = "Axe 1 (ACP)",
     ylab = "Axe 2 (ACP)",
     main = paste("Partitionnement en", k, "clusters (ACP + k-means)"))

points(centres_acp$PC1, centres_acp$PC2,
       pch = 19, cex = 2, lwd = 2, col = "black")

legend("topright",
       legend = c(paste("Cluster", 1:k), "Centre"),
       col    = c(colors[1:k], "black"),
       pch    = c(rep(19, k), 19),
       cex    = 0.6)


## ============================
## 4) Constitution des clusters
## ============================

# Moyennes des variables de comptage par cluster
res_num <- aggregate(df_comp[ , c("nb_voiture","nb_moto",
                                  "nb_velo","nb_camion","nb_transport")],
                     by = list(cluster = df_comp$cluster),
                     FUN = mean, na.rm = TRUE)

print(res_num)

# Fonction pour trouver la modalité dominante
get_mode <- function(x) {
  if (all(is.na(x))) return(NA)
  names(sort(table(x), decreasing = TRUE))[1]
}

# Variables qualitatives dominantes par cluster
res_cat <- data.frame(
  cluster = levels(df_comp$cluster),
  lum2    = tapply(df_comp$lum2,  df_comp$cluster, get_mode),
  atm3    = tapply(df_comp$atm3,  df_comp$cluster, get_mode),
  col3    = tapply(df_comp$col3,  df_comp$cluster, get_mode),
  situ2   = tapply(df_comp$situ2, df_comp$cluster, get_mode),
  vma3    = tapply(df_comp$vma3,  df_comp$cluster, get_mode)
)
resume_clusters <- df_comp %>%
  group_by(cluster) %>%
  summarise(
    n                = n(),
    lum_dominante    = names(which.max(table(lum2))),
    atm_dominante    = names(which.max(table(atm3))),
    col_dominante    = names(which.max(table(col3))),
    situ_dominante   = names(which.max(table(situ2))),
    vma_dominante    = names(which.max(table(vma3))),
    nb_voiture_moy   = mean(nb_voiture,   na.rm = TRUE),
    nb_moto_moy      = mean(nb_moto,      na.rm = TRUE),
    nb_velo_moy      = mean(nb_velo,      na.rm = TRUE),
    nb_camion_moy    = mean(nb_camion,    na.rm = TRUE),
    nb_transport_moy = mean(nb_transport, na.rm = TRUE)
  )

View(resume_clusters)




```

-   Axe 1 = la combinaison des variables qui explique le plus de différences entre les accidents.
-   Axe 2 = la deuxième combinaison qui explique le plus de différences, mais indépendante d’Axe 1.

## MÉTHODE DE PARTITIONNEMENT (AVEC MODÈLE COMPLET) :

```{r}
## ============================
## 1) Sélection des variables utiles
## ============================

vars <- c("lum","atm","agg","catr","circ","col","surf","infra","situ",
          "nb_voiture","nb_moto","nb_velo","nb_camion","nb_transport")

df_sub <- df[, vars]

## ============================
## 2) Encodage des facteurs en variables numériques
## ============================

X <- model.matrix(~ ., data = df_sub)[ , -1]   # -1 pour enlever l'intercept

## ============================
## 3) Filtrer uniquement les lignes complètes
## ============================

idx_comp <- complete.cases(X)
X_comp <- X[idx_comp, ]

## ============================
## 4) Standardisation
## ============================

X_scaled <- scale(X_comp)

## ============================
## 5) Choix du nombre optimal de clusters (méthode du coude)
## ============================

wss <- sapply(1:10, function(k){
  kmeans(X_scaled, centers = k, nstart = 20)$tot.withinss
})

plot(1:10, wss, type="b",
     xlab="k (nombre de clusters)",
     ylab="Inertie intra-classe (WSS)",
     main="Méthode du coude")

## ============================
## 6) K-means avec k = 3 
## ============================

k <- 3
set.seed(123)
km <- kmeans(X_scaled, centers = k, nstart = 50)

## ============================
## 7) Ajouter les clusters dans df
## ============================

df$cluster <- NA
df$cluster[idx_comp] <- km$cluster
df$cluster <- factor(df$cluster)

## ============================
## 8) Résumé des clusters
## ============================

library(dplyr)

resume_clusters <- df[idx_comp, ] %>%
  group_by(cluster) %>%
  summarise(
    n = n(),
    lum_dominante  = names(which.max(table(lum))),
    atm_dominante  = names(which.max(table(atm))),
    col_dominante  = names(which.max(table(col))),
    situ_dom       = names(which.max(table(situ))),
    v_moy_voiture  = mean(nb_voiture, na.rm = TRUE),
    v_moy_moto     = mean(nb_moto, na.rm = TRUE),
    v_moy_velo     = mean(nb_velo, na.rm = TRUE),
    v_moy_camion   = mean(nb_camion, na.rm = TRUE),
    v_moy_transport= mean(nb_transport, na.rm = TRUE)
  )

resume_clusters
```

-   représentation :

```{r}
## ============================
## 1) ACP sur X_scaled
## ============================

acp <- prcomp(X_scaled, center = FALSE, scale. = FALSE)

# Coordonnées des individus (axes 1 et 2)
coord <- acp$x[, 1:2]

# Centres des clusters dans le plan ACP
centres_acp <- aggregate(coord,
                          by = list(cluster = km$cluster),
                          FUN = mean)


coord1 <- acp$x[,1]   # axe 1
coord2 <- acp$x[,2]   # axe 2

## ============================
## 2) Couleurs pour les clusters
## ============================

colors <- c("red", "blue", "darkgreen", "purple",
            "orange", "brown", "pink", "gray")

## ============================
## 3) Graphe final des groupes
## ============================

plot(coord1, coord2,
     col = colors[km$cluster],
     pch = 19,
     cex = 0.6,
     xlab = "Axe 1 (ACP)",
     ylab = "Axe 2 (ACP)",
     main = paste("Répartition des", length(unique(km$cluster)),
                  "clusters (ACP + k-means)")
)

# Ajout des centres des clusters
points(centres_acp$PC1, centres_acp$PC2,
       pch = 19, cex = 2, lwd = 2, col = "black")


legend("topright",
       legend = c(paste("Cluster", 1:k), "Centre"),
       col    = c(colors[1:k], "black"),
       pch    = c(rep(19, k), 19),
       cex    = 0.6)

library(dplyr)


```

## MÉTHODE DE PARTITIONNEMENT (AVEC MODÈLE SIMPLIFIÉ ET INCLUANT SÉVÉRITÉ) :

```{r}
vars <- c("lum2","atm3","surf","col3","situ2","vma3",
          "nb_voiture","nb_moto","nb_velo","nb_camion","nb_transport",
          "S_sevérité")  

df_sub <- df[, vars]

# Encodage dummies + suppression des NA
X <- model.matrix(~ ., data = df_sub)[ , -1]
idx_comp <- complete.cases(X)
X_scaled <- scale(X[idx_comp, ])

# K-means
set.seed(123)
km <- kmeans(X_scaled, centers = 3, nstart = 50)

# ACP pour affichage
acp <- prcomp(X_scaled, scale. = FALSE, center = FALSE)

# Coordonnées des individus (axes 1 et 2)
coord <- acp$x[, 1:2]

# Centres des clusters dans le plan ACP
centres_acp <- aggregate(coord,
                          by = list(cluster = km$cluster),
                          FUN = mean)

plot(acp$x[,1], acp$x[,2],
     col = c("red","blue","darkgreen","purple")[km$cluster],
     pch = 19, cex = 0.6,
     xlab = "Axe 1 (ACP)", ylab = "Axe 2 (ACP)",
     main = "Clusters incluant la sévérité")

# Ajout des centres des clusters
points(centres_acp$PC1, centres_acp$PC2,
       pch = 19, cex = 2, lwd = 2, col = "black")


legend("topright",
       legend = c(paste("Cluster", 1:k), "Centre"),
       col    = c(colors[1:k], "black"),
       pch    = c(rep(19, k), 19),
       cex    = 0.6)
resume_clusters_avec_severite <- df_comp %>%
  group_by(cluster) %>%
  summarise(
    n = n(),

    # Modalités dominantes (qualitatives)
    lum_dominante  = names(which.max(table(lum2))),
    atm_dominante  = names(which.max(table(atm3))),
    col_dominante  = names(which.max(table(col3))),
    situ_dominante = names(which.max(table(situ2))),
    vma_dominante  = names(which.max(table(vma3))),

    # Moyennes des véhicules
    nb_voiture_moy   = mean(nb_voiture,   na.rm = TRUE),
    nb_moto_moy      = mean(nb_moto,      na.rm = TRUE),
    nb_velo_moy      = mean(nb_velo,      na.rm = TRUE),
    nb_camion_moy    = mean(nb_camion,    na.rm = TRUE),
    nb_transport_moy = mean(nb_transport, na.rm = TRUE),

    # 🔹 Sévérité (AJOUT CLÉ)
    severite_moy = mean(S_sevérité, na.rm = TRUE),
    severite_sd  = sd(S_sevérité,   na.rm = TRUE)
  )

resume_clusters_avec_severite

```

# Fréquence des accidents :

## Fréquences des accidents par mois :

```{r}
accidents_par_mois <- df %>%
  group_by(mois) %>%
  summarise(nb_accidents = n()) %>%
  arrange(mois)

accidents_par_mois
```

-   REPRESENTATION:

```{r}
plot(accidents_par_mois$mois, accidents_par_mois$nb_accidents,
     type = "b", pch = 19,
     xlab = "Mois (2019)",
     ylab = "Nombre d'accidents",
     main = "Nombre d'accidents par mois en France (2019)")

```

## Fréquences des accidents(/nb_conducteurs) par département :

```{r}
library(dplyr)

tab_accidents <- df %>%
  mutate(dep = as.character(dep)) %>%
  filter(!is.na(dep), dep != "") %>%
  group_by(dep) %>%
  summarise(nb_accidents = n(), .groups = "drop")

tab_conducteurs <- df_premium %>%
  mutate(dep = as.character(dep),
         nb_cond = as.numeric(nb.cond)) %>%
  filter(!is.na(dep), dep != "", !is.na(nb_cond)) %>%
  group_by(dep) %>%
  summarise(nb_conducteurs = sum(nb_cond), .groups = "drop")

table_frequence <- tab_accidents %>%
  left_join(tab_conducteurs, by = "dep") %>%
  filter(!is.na(nb_conducteurs), nb_conducteurs > 0) %>%
  mutate(
    frequence_par_conducteur = nb_accidents / (nb_conducteurs/nb_accidents)
  ) %>%
  arrange(desc(frequence_par_conducteur))

table_frequence$nb_conducteurs = (table_frequence$nb_conducteurs / table_frequence$nb_accidents)

table_frequence$frequence_par_1000conducteur = table_frequence$frequence_par_conducteur * 1000 

View(table_frequence)

```

-   REPRESENTATION :

```{r}
top7 <- table_frequence %>%
  arrange(desc(frequence_par_conducteur)) %>%
  slice_head(n = 7)

barplot(1000 * top7$frequence_par_conducteur,
        names.arg = top7$dep,
        las = 2,
        ylab = "Fréquence par 1000 conducteur",
        xlab = "département",
        main = "Top 7 des départements par fréquence d'accidents (2019)")

```

## Modèle quasi poisson :

### Modèle quasi poisson explicatif des accidents dans département de PARIS 75 (la zone la plus fréquente des accidents) :

```{r}
library(dplyr)

df_75 <- df %>%
  mutate(dep = as.character(dep)) %>%
  filter(dep == "75")

df_75_mois <- df_75 %>%
  mutate(mois = as.integer(mois)) %>%
  group_by(mois) %>%
  summarise(
    nb_accidents = n(),
    prop_nuit = mean(lum2 == "Sans_lumiere", na.rm = TRUE),
    prop_meteo_def = mean(atm3 %in% c("Défavorable", "Sévère"), na.rm = TRUE),
    prop_vma80 = mean(vma3 == "80_plus", na.rm = TRUE),
    prop_hors_circ = mean(situ2 == "Hors_circulation", na.rm = TRUE),
    prop_routes_princ = mean(catr3 == "Routes_significatives", na.rm = TRUE),
    .groups = "drop"
  )

mod_quasi_75 <- glm(
  nb_accidents ~ prop_nuit + prop_meteo_def + prop_hors_circ + prop_routes_princ + prop_vma80,
  family = quasipoisson(link = "log"),
  data = df_75_mois
)

summary(mod_quasi_75)

dispersion_75 <- sum(residuals(mod_quasi_75, type = "pearson")^2) /
                 df.residual(mod_quasi_75)

dispersion_75

exp(coef(mod_quasi_75))
```

Interprétation variable par variable: Intercept = 554.18 : C’est le nombre moyen d’accidents attendu pour une période (ici un mois à Paris), quand toutes les variables explicatives valent 0

prop_nuit → exp(β) = 0.0005945 : effet fortement négatif À Paris, une augmentation de la proportion d’accidents de nuit est associée à une diminution du nombre total d’accidents mensuels, toutes choses égales par ailleurs.

prop_meteo_def → exp(β) = 4.86 : effet très positif et fort Un mois où la proportion d’accidents survenant sous des conditions météorologiques défavorables est plus élevée présente environ 4.9 fois plus d’accidents, toutes choses égales par ailleurs (Pluie, brouillard, chaussée glissante ⇒ augmentation de la probabilité de survenue d’accidents).


### Modèle quasi poisson explicatif des accidents dans département de Belfort 90 (la zone la moins fréquente) :

```{r}
df_90 <- df %>%
  mutate(dep = as.character(dep)) %>%
  filter(dep == "90")
df_90_mois <- df_90 %>%
  mutate(mois = as.integer(mois)) %>%
  group_by(mois) %>%
  summarise(
    nb_accidents = n(),
    prop_nuit = mean(lum2 == "Sans_lumiere", na.rm = TRUE),
    prop_meteo_def = mean(atm3 %in% c("Défavorable", "Sévère"), na.rm = TRUE),
    prop_vma80 = mean(vma3 == "80_plus", na.rm = TRUE),
    prop_hors_circ = mean(situ2 == "Hors_circulation", na.rm = TRUE),
    prop_routes_princ = mean(catr3 == "Routes_significatives", na.rm = TRUE),
    .groups = "drop"
  )

mod_quasi_90 <- glm(
  nb_accidents ~ prop_nuit + prop_meteo_def + prop_hors_circ + prop_routes_princ + prop_vma80,
  family = quasipoisson(link = "log"),
  data = df_90_mois
)

summary(mod_quasi_90)

dispersion_90 <- sum(residuals(mod_quasi_90, type = "pearson")^2) /
                 df.residual(mod_quasi_90)

dispersion_90

exp(coef(mod_quasi_90))

```

## MAP DES ACCIDENTS :

```{r}
# ------------------------------------------------------------
# INSTALLATION
# ------------------------------------------------------------
# install.packages("ggplot2")
# install.packages("sf")          # indispensable maintenant
# install.packages("dplyr")
# install.packages("viridis")

# ------------------------------------------------------------
# CHARGEMENT DES LIBRAIRIES
# ------------------------------------------------------------
library(ggplot2)
library(dplyr)
library(sf)
library(viridis)

# ------------------------------------------------------------
# 1. TÉLÉCHARGER ET PRÉPARER LES DONNÉES GÉOGRAPHIQUES
# ------------------------------------------------------------
url <- "https://raw.githubusercontent.com/gregoiredavid/france-geojson/master/departements.geojson"
download.file(url, "departements.geojson", mode = "wb", quiet = TRUE)

# Charger directement en sf
departements <- st_read("departements.geojson", quiet = TRUE)

# ------------------------------------------------------------
# 2. FUSIONNER AVEC VOS DONNÉES D'ACCIDENTS
# ------------------------------------------------------------
# table_frequence doit avoir : dep, nb_accidents
departements_data <- departements %>%
  left_join(table_frequence, by = c("code" = "dep"))

# ------------------------------------------------------------
# 3. CALCULER LES CENTROÏDES
# ------------------------------------------------------------
centroids <- st_centroid(departements_data) %>%
  st_coordinates() %>%
  as.data.frame() %>%
  bind_cols(dep = departements_data$code,
            nb_accidents = departements_data$nb_accidents) %>%
  filter(!is.na(nb_accidents))

# ------------------------------------------------------------
# 4. CRÉER LA CARTE
# ------------------------------------------------------------
carte <- ggplot() +
  # Fond de carte
  geom_sf(data = departements_data, fill = "#f7f7f7", color = "white", size = 0.4, alpha = 0.9) +
  
  # Points proportionnels
  geom_point(
    data = centroids,
    aes(x = X, y = Y, size = nb_accidents),
    color = "#e41a1c",
    fill = "#ff9999",
    alpha = 0.7,
    shape = 21,
    stroke = 1
  ) +
  
  # Étiquettes
  geom_text(
    data = centroids %>% filter(nb_accidents > quantile(nb_accidents, 0.75)),
    aes(x = X, y = Y, label = dep),
    size = 2.5,
    color = "black",
    fontface = "bold",
    vjust = -1.2
  ) +
  
  # Échelles
  scale_size_continuous(
    name = "Nombre d'accidents",
    range = c(3, 20),
    breaks = quantile(centroids$nb_accidents, probs = c(0.25, 0.5, 0.75, 1)),
    labels = function(x) format(round(x), big.mark = " ")
  ) +
  
  labs(
    title = "CARTE DES ACCIDENTS ROUTIERS PAR DÉPARTEMENT",
    subtitle = "Année 2019 - Les cercles sont proportionnels au nombre d'accidents",
    caption = "Source: ONISR | Données: fichier BAAC 2019"
  ) +
  
  theme_minimal(base_size = 12) +
  theme(
    axis.text = element_blank(),
    axis.title = element_blank(),
    axis.ticks = element_blank(),
    panel.grid = element_blank(),
    plot.title = element_text(hjust = 0.5, face = "bold", size = 16, margin = margin(b = 10)),
    plot.subtitle = element_text(hjust = 0.5, size = 12, color = "gray40", margin = margin(b = 15)),
    plot.caption = element_text(hjust = 0.5, size = 9, color = "gray50", margin = margin(t = 15)),
    legend.position = "right"
  ) +
  coord_sf(xlim = c(-5, 10), ylim = c(41, 52))

# ------------------------------------------------------------
# 5. AFFICHER ET SAUVEGARDER
# ------------------------------------------------------------
print(carte)

ggsave("carte_accidents_departements.png", plot = carte, width = 12, height = 10, dpi = 300, bg = "white")
```
