---
title: "accident"
lang: fr
date: ""
output:
  pdf_document:
    toc: false
  html_document:
    toc: true
    toc_float: true
---

```{r setup, include=FALSE}
knitr::opts_chunk$set(echo = TRUE)
```

## R Markdown

On lit les données dans le tableau `df` de la manière suivante

```{r}
library(dplyr)
insee_clean <- read.csv2("donnees_departements.csv",sep=",") %>%

 select(CODDEP,nb.cond)
df = read.csv2("ONISR-2019.csv",sep=",")

df_premium <- df %>%
  left_join(insee_clean, by = c("dep" = "CODDEP"))


head(df_premium)

View(df_premium)
head(df_premium)
```

## Including Plots

You can also embed plots, for example:

```{r}
df$S_sevérité <- (9*df$nb_tue+3*df$nb_hospitalise+df$nb_blesse)/13*100
max(df$nb_blesse)
max(df$nb_hospitalise)
max(df$nb_tue)
max(df$S_sevérité)
```

```{r}
df$lum   <- factor(df$lum)    # lumière : plein jour / nuit...
df$atm   <- factor(df$atm)    # météo
df$agg   <- factor(df$agg)    # hors agglo / en agglo
df$catr  <- factor(df$catr)   # type de route
df$circ  <- factor(df$circ)   # régime de circulation
df$col   <- factor(df$col)    # type de collision
df$surf  <- factor(df$surf)   # état de la chaussée
df$infra <- factor(df$infra)  # aménagement
df$situ  <- factor(df$situ)   # situation de l'accident
mod_complet <- lm(
 S_sevérité ~ vma + lum + atm + agg + catr + circ +
    col + surf + infra + situ +
    nb_velo + nb_moto + nb_voiture + nb_camion + nb_transport,
  data = df
)
summary(mod_complet)

```

```{r}
# =========================
# 1. Librairies
# =========================
library(dplyr)
library(tidyr)
library(ggplot2)

# =========================
# 2. Prédictions du modèle
# =========================
df <- df %>%
  mutate(S_pred = predict(mod_complet, newdata = df))

# =========================
# 3. Calcul des sévérités
# (observée et théorique)
# pour chaque modalité de l'atmosphère
# =========================
df_atm <- df %>%
  filter(!is.na(atm)) %>%
  group_by(atm) %>%
  summarise(
    severite_observee  = mean(S_sevérité, na.rm = TRUE),
    severite_theorique = mean(S_pred,     na.rm = TRUE),
    n = n(),
    .groups = "drop"
  )

# =========================
# 4. Passage au format long
# =========================
df_atm_long <- df_atm %>%
  select(atm, severite_observee, severite_theorique) %>%
  pivot_longer(
    cols = c(severite_observee, severite_theorique),
    names_to = "type",
    values_to = "severite"
  ) %>%
  mutate(
    type = recode(
      type,
      severite_observee  = "Sévérité observée",
      severite_theorique = "Sévérité théorique"
    )
  )

# =========================
# 5. Bar plot final
# =========================
ggplot(df_atm_long, aes(x = atm, y = severite, fill = type)) +
  geom_col(position = "dodge", width = 0.7) +
  labs(
    title = "Comparaison de la sévérité observée et théorique\nselon les conditions atmosphériques",
    x = "Conditions atmosphériques",
    y = "Score de sévérité"
  ) +
  theme_minimal() +
  theme(
    axis.text.x  = element_text(angle = 45, hjust = 1),
    legend.title = element_blank()
  )

```


```{r}
mod_simplifie <- step(mod_complet, direction = "both")
summary(mod_simplifie)
unique(df$lum)

```

Note that the `echo = FALSE` parameter was added to the code chunk to prevent printing of the R code that generated the plot.

```{r}
df$lum2 <- ifelse(df$lum %in% c("plein jour",
                                "nuit avec eclairage allume"),
                  "Avec_lumiere",
                  "Sans_lumiere")

df$atm3 <- ifelse(df$atm %in% c("normale", "couvert"),
                  "Normal",
           ifelse(df$atm %in% c("pluie legere", "eblouissant"),
                  "Défavorable",
           ifelse(df$atm %in% c("brouillard ou fumee",
                                "neige ou grele",
                                "vent fort ou tempete",
                                "pluie forte"),
                  "Sévère",
                  NA)))   # pour les valeurs réellement NA dans df$atm

df$col3 <- ifelse(df$col %in% c("deux veh - frontal",
                                "3+ veh - en chaine",
                                "3+ veh - multiple"),
                  "Forte",
           ifelse(df$col %in% c("deux veh - arriere",
                                "deux veh - cote",
                                "sans"),
                  "Faible",
                  ifelse(df$col == "autre", "Moyenne", NA)))

df$vma3 <- cut(df$vma,
               breaks = c(-Inf, 40, 80, Inf),
               labels = c("0_40", "40_80", "80_plus"),
               right = FALSE)
df$situ2 <- ifelse(df$situ %in% c("chaussee",
                                  "bande arret urgence",
                                  "accotement",
                                  "voie speciale"),
                   "Circulation",
                   ifelse(df$situ %in% c("trottoir",
                                         "piste cyclable",
                                         "autres"),
                          "Hors_circulation",
                          NA))

df$situ2 <- factor(df$situ2)
df$vma3 <- factor(df$vma3)
df$col3 <- factor(df$col3, levels = c("Faible", "Moyenne", "Forte"))
df$atm3 <- factor(df$atm3, levels = c("Normal","Défavorable","Sévère"))
df$lum2 <- factor(df$lum2)

mod_final = lm(S_sevérité ~ situ2 + vma3 + col3 + atm3 + lum2 + nb_velo + nb_moto + nb_voiture + nb_camion + nb_transport + agg , data = df)

summary(mod_final)

```
```{r}
# =========================
# 1. Librairies
# =========================
library(dplyr)
library(tidyr)
library(ggplot2)

# =========================
# 2. Prédictions du modèle
# =========================
df <- df %>%
  mutate(S_pred = predict(mod_final, newdata = df))

# =========================
# 3. Calcul des sévérités
# observée et théorique
# pour chaque modalité de lum2
# =========================
df_lum2 <- df %>%
  filter(!is.na(lum2)) %>%
  group_by(lum2) %>%
  summarise(
    severite_observee  = mean(S_sevérité, na.rm = TRUE),
    severite_theorique = mean(S_pred,     na.rm = TRUE),
    n = n(),
    .groups = "drop"
  )

# =========================
# 4. Passage au format long
# =========================
df_lum2_long <- df_lum2 %>%
  select(lum2, severite_observee, severite_theorique) %>%
  pivot_longer(
    cols = c(severite_observee, severite_theorique),
    names_to = "type",
    values_to = "severite"
  ) %>%
  mutate(
    type = recode(
      type,
      severite_observee  = "Sévérité observée",
      severite_theorique = "Sévérité théorique"
    )
  )

# =========================
# 5. Bar plot final
# =========================
ggplot(df_lum2_long, aes(x = lum2, y = severite, fill = type)) +
  geom_col(position = "dodge", width = 0.7) +
  labs(
    title = "Comparaison de la sévérité observée et théorique\nselon la luminosité (lum2)",
    x = "Luminosité (lum2)",
    y = "Score de sévérité"
  ) +
  theme_minimal() +
  theme(
    axis.text.x  = element_text(angle = 45, hjust = 1),
    legend.title = element_blank()
  )

```

## MÉTHODE DE PARTITIONNEMENT (AVEC MODÈLE SIMPLIFIÉ) :

```{r}
# Méthode du coude pour choisir k
wss <- sapply(2:10, function(k){
  kmeans(X_scaled, centers = k, nstart = 20)$tot.withinss
})

plot(2:10, wss, type="b",
     xlab="Nombre de clusters (k)",
     ylab="Inertie intra-classe (WSS)",
     main="Méthode du coude")
```

-   Le nombre optimal de clusters a été déterminé par la méthode du coude. Le graphe de l’inertie intra-classe montre une cassure nette à k = 3, ce qui justifie le choix de 4 groupes pour le partitionnement.

```{r}
library(dplyr)
## ============================
## 1) Préparation des données
## ============================

# Variables utilisées pour le partitionnement
vars_clustering <- c("lum2", "atm3", "surf", "col3",
                     "situ2", "vma3",
                     "nb_voiture", "nb_moto",
                     "nb_velo", "nb_camion", "nb_transport")

# Sous-table pour le clustering
df_sub <- df[ , vars_clustering]

# Encodage des facteurs en variables numériques (dummies)
X <- model.matrix(~ . , data = df_sub)[ , -1]   # on enlève l'intercept

# On garde uniquement les lignes complètes (sinon kmeans plante)
idx_complete <- complete.cases(X)
X_comp <- X[idx_complete, ]

# Standardisation (obligatoire pour k-means)
X_scaled <- scale(X_comp)

## ============================
## 2) K-means avec k clusters
## ============================

k <- 3

set.seed(123)
km <- kmeans(X_scaled, centers = k, nstart = 50)

# Création de la variable cluster dans df
df$cluster <- NA_integer_
df$cluster[idx_complete] <- km$cluster
df$cluster <- factor(df$cluster)

# Sous-dataframe uniquement avec les lignes utilisées par k-means
df_comp <- df[idx_complete, ]


## ============================
## 3) Représentation sur un plan (ACP)
## ============================

acp <- prcomp(X_scaled, center = FALSE, scale. = FALSE)  # déjà centré/réduit

# Coordonnées des individus (axes 1 et 2)
coord <- acp$x[, 1:2]

# Centres des clusters dans le plan ACP
centres_acp <- aggregate(coord,
                          by = list(cluster = km$cluster),
                          FUN = mean)

coord1 <- acp$x[, 1]
coord2 <- acp$x[, 2]

# Centres des clusters dans le plan ACP
centres_acp <- aggregate(coord,
                          by = list(cluster = km$cluster),
                          FUN = mean)

# Couleurs pour les clusters (k <= longueur du vecteur)
colors <- c("red", "blue", "darkgreen", "purple",
            "orange", "brown", "pink", "gray", "cyan", "magenta")



plot(coord1, coord2,
     col  = colors[km$cluster],
     pch  = 19,
     cex  = 0.5,
     xlab = "Axe 1 (ACP)",
     ylab = "Axe 2 (ACP)",
     main = paste("Partitionnement en", k, "clusters (ACP + k-means)"))

points(centres_acp$PC1, centres_acp$PC2,
       pch = 19, cex = 2, lwd = 2, col = "black")

legend("topright",
       legend = c(paste("Cluster", 1:k), "Centre"),
       col    = c(colors[1:k], "black"),
       pch    = c(rep(19, k), 19),
       cex    = 0.6)


## ============================
## 4) Constitution des clusters
## ============================

# Moyennes des variables de comptage par cluster
res_num <- aggregate(df_comp[ , c("nb_voiture","nb_moto",
                                  "nb_velo","nb_camion","nb_transport")],
                     by = list(cluster = df_comp$cluster),
                     FUN = mean, na.rm = TRUE)

print(res_num)

# Fonction pour trouver la modalité dominante
get_mode <- function(x) {
  if (all(is.na(x))) return(NA)
  names(sort(table(x), decreasing = TRUE))[1]
}

# Variables qualitatives dominantes par cluster
res_cat <- data.frame(
  cluster = levels(df_comp$cluster),
  lum2    = tapply(df_comp$lum2,  df_comp$cluster, get_mode),
  atm3    = tapply(df_comp$atm3,  df_comp$cluster, get_mode),
  col3    = tapply(df_comp$col3,  df_comp$cluster, get_mode),
  situ2   = tapply(df_comp$situ2, df_comp$cluster, get_mode),
  vma3    = tapply(df_comp$vma3,  df_comp$cluster, get_mode)
)
resume_clusters <- df_comp %>%
  group_by(cluster) %>%
  summarise(
    n                = n(),
    lum_dominante    = names(which.max(table(lum2))),
    atm_dominante    = names(which.max(table(atm3))),
    col_dominante    = names(which.max(table(col3))),
    situ_dominante   = names(which.max(table(situ2))),
    vma_dominante    = names(which.max(table(vma3))),
    nb_voiture_moy   = mean(nb_voiture,   na.rm = TRUE),
    nb_moto_moy      = mean(nb_moto,      na.rm = TRUE),
    nb_velo_moy      = mean(nb_velo,      na.rm = TRUE),
    nb_camion_moy    = mean(nb_camion,    na.rm = TRUE),
    nb_transport_moy = mean(nb_transport, na.rm = TRUE)
  )

View(resume_clusters)




```

Axe 1 = la combinaison des variables qui explique le plus de différences entre les accidents. Axe 2 = la deuxième combinaison qui explique le plus de différences, mais indépendante d’Axe 1.

## MÉTHODE DE PARTITIONNEMENT (AVEC MODÈLE COMPLET) :

```{r}
## ============================
## 1) Sélection des variables utiles
## ============================

vars <- c("lum","atm","agg","catr","circ","col","surf","infra","situ",
          "nb_voiture","nb_moto","nb_velo","nb_camion","nb_transport")

df_sub <- df[, vars]

## ============================
## 2) Encodage des facteurs en variables numériques
## ============================

X <- model.matrix(~ ., data = df_sub)[ , -1]   # -1 pour enlever l'intercept

## ============================
## 3) Filtrer uniquement les lignes complètes
## ============================

idx_comp <- complete.cases(X)
X_comp <- X[idx_comp, ]

## ============================
## 4) Standardisation
## ============================

X_scaled <- scale(X_comp)

## ============================
## 5) Choix du nombre optimal de clusters (méthode du coude)
## ============================

wss <- sapply(1:10, function(k){
  kmeans(X_scaled, centers = k, nstart = 20)$tot.withinss
})

plot(1:10, wss, type="b",
     xlab="k (nombre de clusters)",
     ylab="Inertie intra-classe (WSS)",
     main="Méthode du coude")

## ============================
## 6) K-means avec k = 4 (ou autre valeur trouvée)
## ============================

k <- 3
set.seed(123)
km <- kmeans(X_scaled, centers = k, nstart = 50)

## ============================
## 7) Ajouter les clusters dans df
## ============================

df$cluster <- NA
df$cluster[idx_comp] <- km$cluster
df$cluster <- factor(df$cluster)

## ============================
## 8) Résumé des clusters
## ============================

library(dplyr)

resume_clusters <- df[idx_comp, ] %>%
  group_by(cluster) %>%
  summarise(
    n = n(),
    lum_dominante  = names(which.max(table(lum))),
    atm_dominante  = names(which.max(table(atm))),
    col_dominante  = names(which.max(table(col))),
    situ_dom       = names(which.max(table(situ))),
    v_moy_voiture  = mean(nb_voiture, na.rm = TRUE),
    v_moy_moto     = mean(nb_moto, na.rm = TRUE),
    v_moy_velo     = mean(nb_velo, na.rm = TRUE),
    v_moy_camion   = mean(nb_camion, na.rm = TRUE),
    v_moy_transport= mean(nb_transport, na.rm = TRUE)
  )

print(resume_clusters)
```

```{r}
## ============================
## 1) ACP sur X_scaled
## ============================

acp <- prcomp(X_scaled, center = FALSE, scale. = FALSE)

# Coordonnées des individus (axes 1 et 2)
coord <- acp$x[, 1:2]

# Centres des clusters dans le plan ACP
centres_acp <- aggregate(coord,
                          by = list(cluster = km$cluster),
                          FUN = mean)


coord1 <- acp$x[,1]   # axe 1
coord2 <- acp$x[,2]   # axe 2

## ============================
## 2) Couleurs pour les clusters
## ============================

colors <- c("red", "blue", "darkgreen", "purple",
            "orange", "brown", "pink", "gray")

## ============================
## 3) Graphe final des groupes
## ============================

plot(coord1, coord2,
     col = colors[km$cluster],
     pch = 19,
     cex = 0.6,
     xlab = "Axe 1 (ACP)",
     ylab = "Axe 2 (ACP)",
     main = paste("Répartition des", length(unique(km$cluster)),
                  "clusters (ACP + k-means)")
)

# Ajout des centres des clusters
points(centres_acp$PC1, centres_acp$PC2,
       pch = 19, cex = 2, lwd = 2, col = "black")


legend("topright",
       legend = c(paste("Cluster", 1:k), "Centre"),
       col    = c(colors[1:k], "black"),
       pch    = c(rep(19, k), 19),
       cex    = 0.6)

library(dplyr)


```

## MÉTHODE DE PARTITIONNEMENT (AVEC MODÈLE SIMPLIFIÉ ET INCLUANT SÉVÉRITÉ) :

```{r}
vars <- c("lum2","atm3","surf","col3","situ2","vma3",
          "nb_voiture","nb_moto","nb_velo","nb_camion","nb_transport",
          "S_sevérité")  

df_sub <- df[, vars]

# Encodage dummies + suppression des NA
X <- model.matrix(~ ., data = df_sub)[ , -1]
idx_comp <- complete.cases(X)
X_scaled <- scale(X[idx_comp, ])

# K-means
set.seed(123)
km <- kmeans(X_scaled, centers = 3, nstart = 50)

# ACP pour affichage
acp <- prcomp(X_scaled, scale. = FALSE, center = FALSE)

# Coordonnées des individus (axes 1 et 2)
coord <- acp$x[, 1:2]

# Centres des clusters dans le plan ACP
centres_acp <- aggregate(coord,
                          by = list(cluster = km$cluster),
                          FUN = mean)

plot(acp$x[,1], acp$x[,2],
     col = c("red","blue","darkgreen","purple")[km$cluster],
     pch = 19, cex = 0.6,
     xlab = "Axe 1 (ACP)", ylab = "Axe 2 (ACP)",
     main = "Clusters incluant la sévérité")

# Ajout des centres des clusters
points(centres_acp$PC1, centres_acp$PC2,
       pch = 19, cex = 2, lwd = 2, col = "black")


legend("topright",
       legend = c(paste("Cluster", 1:k), "Centre"),
       col    = c(colors[1:k], "black"),
       pch    = c(rep(19, k), 19),
       cex    = 0.6)
resume_clusters_avec_severite <- df_comp %>%
  group_by(cluster) %>%
  summarise(
    n = n(),

    # Modalités dominantes (qualitatives)
    lum_dominante  = names(which.max(table(lum2))),
    atm_dominante  = names(which.max(table(atm3))),
    col_dominante  = names(which.max(table(col3))),
    situ_dominante = names(which.max(table(situ2))),
    vma_dominante  = names(which.max(table(vma3))),

    # Moyennes des véhicules
    nb_voiture_moy   = mean(nb_voiture,   na.rm = TRUE),
    nb_moto_moy      = mean(nb_moto,      na.rm = TRUE),
    nb_velo_moy      = mean(nb_velo,      na.rm = TRUE),
    nb_camion_moy    = mean(nb_camion,    na.rm = TRUE),
    nb_transport_moy = mean(nb_transport, na.rm = TRUE),

    # 🔹 Sévérité (AJOUT CLÉ)
    severite_moy = mean(S_sevérité, na.rm = TRUE),
    severite_sd  = sd(S_sevérité,   na.rm = TRUE)
  )

resume_clusters_avec_severite

```

```{r}
library(dplyr)

df_premium_clean <- df_premium %>%
  transmute(
    dep = as.character(dep),
    nb_cond = as.numeric(nb.cond)
  ) %>%
  filter(!is.na(dep), dep != "", !is.na(nb_cond), nb_cond > 0)

```

```{r}
df_freq <- df %>%
  mutate(dep = as.character(dep)) %>%
  filter(!is.na(dep), dep != "")

freq_par_dep <- df_freq %>%
  group_by(dep) %>%
  summarise(n_accidents = n(), .groups = "drop")

```

```{r}
freq_norm_par_dep <- freq_par_dep %>%
  left_join(df_premium_clean, by = "dep") %>%
  filter(!is.na(nb_cond)) %>%
  mutate(
    freq_par_cond = n_accidents / nb_cond,
    freq_pour_1000 = 1000 * freq_par_cond
  ) %>%
  arrange(desc(freq_pour_1000))

View(freq_norm_par_dep)

```

```{r}
deps_a_comparer <- c("38", "69", "75", "13")  # à modifier si besoin

comparaison_norm <- freq_norm_par_dep %>%
  filter(dep %in% deps_a_comparer) %>%
  arrange(desc(freq_pour_1000))

comparaison_norm

```

```{r}
barplot(comparaison_norm$freq_pour_1000,
        names.arg = comparaison_norm$dep,
        las = 1,
        ylab = "Accidents pour 1000 conducteurs",
        main = "Comparaison de fréquence normalisée par département (2019)")

```

```{r}




accidents_par_mois <- df %>%
  group_by(mois) %>%
  summarise(nb_accidents = n()) %>%
  arrange(mois)

accidents_par_mois


```

```{r}
plot(accidents_par_mois$mois, accidents_par_mois$nb_accidents,
     type = "b", pch = 19,
     xlab = "Mois (2019)",
     ylab = "Nombre d'accidents",
     main = "Nombre d'accidents par mois en France (2019)")

```

```{r}
library(dplyr)

tab_accidents <- df %>%
  mutate(dep = as.character(dep)) %>%
  filter(!is.na(dep), dep != "") %>%
  group_by(dep) %>%
  summarise(nb_accidents = n(), .groups = "drop")

tab_conducteurs <- df_premium %>%
  mutate(dep = as.character(dep),
         nb_cond = as.numeric(nb.cond)) %>%
  filter(!is.na(dep), dep != "", !is.na(nb_cond)) %>%
  group_by(dep) %>%
  summarise(nb_conducteurs = sum(nb_cond), .groups = "drop")

table_frequence <- tab_accidents %>%
  left_join(tab_conducteurs, by = "dep") %>%
  filter(!is.na(nb_conducteurs), nb_conducteurs > 0) %>%
  mutate(
    frequence_par_conducteur = nb_accidents / (nb_conducteurs/nb_accidents)
  ) %>%
  arrange(desc(frequence_par_conducteur))

table_frequence$nb_conducteurs = (table_frequence$nb_conducteurs / table_frequence$nb_accidents)

```

```{r}
top7 <- table_frequence %>%
  arrange(desc(frequence_par_conducteur)) %>%
  slice_head(n = 7)

barplot(1000 * top7$frequence_par_conducteur,
        names.arg = top7$dep,
        las = 2,
        ylab = "Fréquence par 1000 conducteur",
        xlab = "département",
        main = "Top 7 des départements par fréquence d'accidents (2019)")

```
```{r}

```

```{r}
library(dplyr)

df_75 <- df %>%
  mutate(dep = as.character(dep)) %>%
  filter(dep == "75")
df_75_mois <- df_75 %>%
  mutate(mois = as.integer(mois)) %>%
  group_by(mois) %>%
  summarise(
    nb_accidents = n(),
    prop_nuit = mean(lum2 == "Sans_lumiere", na.rm = TRUE),
    prop_meteo_def = mean(atm3 %in% c("Défavorable", "Sévère"), na.rm = TRUE),
    prop_collision_forte = mean(col3 == "Forte", na.rm = TRUE),
    prop_vma80 = mean(vma3 == "80_plus", na.rm = TRUE),
    .groups = "drop"
  )

mod_quasi_75 <- glm(
  nb_accidents ~ prop_nuit + prop_meteo_def + prop_collision_forte + prop_vma80,
  family = quasipoisson(link = "log"),
  data = df_75_mois
)

summary(mod_quasi_75)

dispersion_75 <- sum(residuals(mod_quasi_75, type = "pearson")^2) /
                 df.residual(mod_quasi_75)

dispersion_75

exp(coef(mod_quasi_75))
```

Interprétation variable par variable: Intercept = 554.18 : C’est le nombre moyen d’accidents attendu pour une période (ici un mois à Paris), quand toutes les variables explicatives valent 0

prop_nuit → exp(β) = 0.0005945 : effet fortement négatif À Paris, une augmentation de la proportion d’accidents de nuit est associée à une diminution du nombre total d’accidents mensuels, toutes choses égales par ailleurs.

prop_meteo_def → exp(β) = 4.86 : effet très positif et fort Un mois où la proportion d’accidents survenant sous des conditions météorologiques défavorables est plus élevée présente environ 4.9 fois plus d’accidents, toutes choses égales par ailleurs (Pluie, brouillard, chaussée glissante ⇒ augmentation de la probabilité de survenue d’accidents).

prop_collision_forte → exp(β) = 4.76 : effet positif majeur Une augmentation de la proportion de collisions fortes (frontales, multiples, en chaîne) est associée à un facteur multiplicatif d’environ 4.8 sur le nombre d’accidents mensuels.
