---
title: "accident"
lang: fr
date: ""
output:
  pdf_document:
    toc: false
  html_document:
    toc: true
    toc_float: true
---

```{r setup, include=FALSE}
knitr::opts_chunk$set(echo = TRUE)
```

## R Markdown

On lit les données dans le tableau `df` de la manière suivante

```{r}
df = read.csv2("ONISR-2019.csv",sep=",")

head(df)
str(df)
```

## Including Plots

You can also embed plots, for example:

```{r}
df$S_sevérité <- (9*df$nb_tue+3*df$nb_hospitalise+df$nb_blesse)/13*100
max(df$nb_blesse)
max(df$nb_hospitalise)
max(df$nb_tue)
max(df$S_sevérité)
```

```{r}
df$lum   <- factor(df$lum)    # lumière : plein jour / nuit...
df$atm   <- factor(df$atm)    # météo
df$agg   <- factor(df$agg)    # hors agglo / en agglo
df$catr  <- factor(df$catr)   # type de route
df$circ  <- factor(df$circ)   # régime de circulation
df$col   <- factor(df$col)    # type de collision
df$surf  <- factor(df$surf)   # état de la chaussée
df$infra <- factor(df$infra)  # aménagement
df$situ  <- factor(df$situ)   # situation de l'accident
mod_complet <- lm(
 S_sevérité ~ vma + lum + atm + agg + catr + circ +
    col + surf + infra + situ +
    nb_velo + nb_moto + nb_voiture + nb_camion + nb_transport,
  data = df
)
summary(mod_complet)

```

```{r}
mod_simplifie <- step(mod_complet, direction = "both")
summary(mod_simplifie)
unique(df$lum)

```

Note that the `echo = FALSE` parameter was added to the code chunk to prevent printing of the R code that generated the plot.

```{r}
df$lum2 <- ifelse(df$lum %in% c("plein jour",
                                "nuit avec eclairage allume"),
                  "Avec_lumiere",
                  "Sans_lumiere")

df$atm3 <- ifelse(df$atm %in% c("normale", "couvert"),
                  "Normal",
           ifelse(df$atm %in% c("pluie legere", "eblouissant"),
                  "Défavorable",
           ifelse(df$atm %in% c("brouillard ou fumee",
                                "neige ou grele",
                                "vent fort ou tempete",
                                "pluie forte"),
                  "Sévère",
                  NA)))   # pour les valeurs réellement NA dans df$atm

df$col3 <- ifelse(df$col %in% c("deux veh - frontal",
                                "3+ veh - en chaine",
                                "3+ veh - multiple"),
                  "Forte",
           ifelse(df$col %in% c("deux veh - arriere",
                                "deux veh - cote",
                                "sans"),
                  "Faible",
                  ifelse(df$col == "autre", "Moyenne", NA)))

df$vma3 <- cut(df$vma,
               breaks = c(-Inf, 40, 80, Inf),
               labels = c("0_40", "40_80", "80_plus"),
               right = FALSE)
df$situ2 <- ifelse(df$situ %in% c("chaussee",
                                  "bande arret urgence",
                                  "accotement",
                                  "voie speciale"),
                   "Circulation",
                   ifelse(df$situ %in% c("trottoir",
                                         "piste cyclable",
                                         "autres"),
                          "Hors_circulation",
                          NA))

df$situ2 <- factor(df$situ2)
df$vma3 <- factor(df$vma3)
df$col3 <- factor(df$col3, levels = c("Faible", "Moyenne", "Forte"))
df$atm3 <- factor(df$atm3, levels = c("Normal","Défavorable","Sévère"))
df$lum2 <- factor(df$lum2)

mod_final = lm(S_sevérité ~ situ2 + vma3 + col3 + atm3 + lum2 + nb_velo + nb_moto + nb_voiture + nb_camion + nb_transport + agg , data = df)

summary(mod_final)

```

## MÉTHODE DE PARTITIONNEMENT (AVEC MODÈLE SIMPLIFIÉ) :

```{r}
# Méthode du coude pour choisir k
wss <- sapply(2:10, function(k){
  kmeans(X_scaled, centers = k, nstart = 20)$tot.withinss
})

plot(2:10, wss, type="b",
     xlab="Nombre de clusters (k)",
     ylab="Inertie intra-classe (WSS)",
     main="Méthode du coude")
```

-   Le nombre optimal de clusters a été déterminé par la méthode du coude. Le graphe de l’inertie intra-classe montre une cassure nette à k = 3, ce qui justifie le choix de 4 groupes pour le partitionnement.

```{r}
library(dplyr)
## ============================
## 1) Préparation des données
## ============================

# Variables utilisées pour le partitionnement
vars_clustering <- c("lum2", "atm3", "surf", "col3",
                     "situ2", "vma3",
                     "nb_voiture", "nb_moto",
                     "nb_velo", "nb_camion", "nb_transport")

# Sous-table pour le clustering
df_sub <- df[ , vars_clustering]

# Encodage des facteurs en variables numériques (dummies)
X <- model.matrix(~ . , data = df_sub)[ , -1]   # on enlève l'intercept

# On garde uniquement les lignes complètes (sinon kmeans plante)
idx_complete <- complete.cases(X)
X_comp <- X[idx_complete, ]

# Standardisation (obligatoire pour k-means)
X_scaled <- scale(X_comp)

## ============================
## 2) K-means avec k clusters
## ============================

k <- 3

set.seed(123)
km <- kmeans(X_scaled, centers = k, nstart = 50)

# Création de la variable cluster dans df
df$cluster <- NA_integer_
df$cluster[idx_complete] <- km$cluster
df$cluster <- factor(df$cluster)

# Sous-dataframe uniquement avec les lignes utilisées par k-means
df_comp <- df[idx_complete, ]


## ============================
## 3) Représentation sur un plan (ACP)
## ============================

acp <- prcomp(X_scaled, center = FALSE, scale. = FALSE)  # déjà centré/réduit

coord1 <- acp$x[, 1]
coord2 <- acp$x[, 2]

# Couleurs pour les clusters (k <= longueur du vecteur)
colors <- c("red", "blue", "darkgreen", "purple",
            "orange", "brown", "pink", "gray", "cyan", "magenta")

plot(coord1, coord2,
     col  = colors[km$cluster],
     pch  = 19,
     cex  = 0.5,
     xlab = "Axe 1 (ACP)",
     ylab = "Axe 2 (ACP)",
     main = paste("Partitionnement en", k, "clusters (ACP + k-means)"))

legend("topright",
       legend = paste("Cluster", 1:k),
       col    = colors[1:k],
       pch    = 19,
       cex    = 0.7)

## ============================
## 4) Constitution des clusters
## ============================

# Moyennes des variables de comptage par cluster
res_num <- aggregate(df_comp[ , c("nb_voiture","nb_moto",
                                  "nb_velo","nb_camion","nb_transport")],
                     by = list(cluster = df_comp$cluster),
                     FUN = mean, na.rm = TRUE)

print(res_num)

# Fonction pour trouver la modalité dominante
get_mode <- function(x) {
  if (all(is.na(x))) return(NA)
  names(sort(table(x), decreasing = TRUE))[1]
}

# Variables qualitatives dominantes par cluster
res_cat <- data.frame(
  cluster = levels(df_comp$cluster),
  lum2    = tapply(df_comp$lum2,  df_comp$cluster, get_mode),
  atm3    = tapply(df_comp$atm3,  df_comp$cluster, get_mode),
  col3    = tapply(df_comp$col3,  df_comp$cluster, get_mode),
  situ2   = tapply(df_comp$situ2, df_comp$cluster, get_mode),
  vma3    = tapply(df_comp$vma3,  df_comp$cluster, get_mode)
)
resume_clusters <- df_comp %>%
  group_by(cluster) %>%
  summarise(
    n                = n(),
    lum_dominante    = names(which.max(table(lum2))),
    atm_dominante    = names(which.max(table(atm3))),
    col_dominante    = names(which.max(table(col3))),
    situ_dominante   = names(which.max(table(situ2))),
    vma_dominante    = names(which.max(table(vma3))),
    nb_voiture_moy   = mean(nb_voiture,   na.rm = TRUE),
    nb_moto_moy      = mean(nb_moto,      na.rm = TRUE),
    nb_velo_moy      = mean(nb_velo,      na.rm = TRUE),
    nb_camion_moy    = mean(nb_camion,    na.rm = TRUE),
    nb_transport_moy = mean(nb_transport, na.rm = TRUE)
  )

View(resume_clusters)




```

Axe 1 = la combinaison des variables qui explique le plus de différences entre les accidents. Axe 2 = la deuxième combinaison qui explique le plus de différences, mais indépendante d’Axe 1.

## MÉTHODE DE PARTITIONNEMENT (AVEC MODÈLE COMPLET) :

```{r}
## ============================
## 1) Sélection des variables utiles
## ============================

vars <- c("lum","atm","agg","catr","circ","col","surf","infra","situ",
          "nb_voiture","nb_moto","nb_velo","nb_camion","nb_transport")

df_sub <- df[, vars]

## ============================
## 2) Encodage des facteurs en variables numériques
## ============================

X <- model.matrix(~ ., data = df_sub)[ , -1]   # -1 pour enlever l'intercept

## ============================
## 3) Filtrer uniquement les lignes complètes
## ============================

idx_comp <- complete.cases(X)
X_comp <- X[idx_comp, ]

## ============================
## 4) Standardisation
## ============================

X_scaled <- scale(X_comp)

## ============================
## 5) Choix du nombre optimal de clusters (méthode du coude)
## ============================

wss <- sapply(1:10, function(k){
  kmeans(X_scaled, centers = k, nstart = 20)$tot.withinss
})

plot(1:10, wss, type="b",
     xlab="k (nombre de clusters)",
     ylab="Inertie intra-classe (WSS)",
     main="Méthode du coude")

## ============================
## 6) K-means avec k = 4 (ou autre valeur trouvée)
## ============================

k <- 3
set.seed(123)
km <- kmeans(X_scaled, centers = k, nstart = 50)

## ============================
## 7) Ajouter les clusters dans df
## ============================

df$cluster <- NA
df$cluster[idx_comp] <- km$cluster
df$cluster <- factor(df$cluster)

## ============================
## 8) Résumé des clusters
## ============================

library(dplyr)

resume_clusters <- df[idx_comp, ] %>%
  group_by(cluster) %>%
  summarise(
    n = n(),
    lum_dominante  = names(which.max(table(lum))),
    atm_dominante  = names(which.max(table(atm))),
    col_dominante  = names(which.max(table(col))),
    situ_dom       = names(which.max(table(situ))),
    v_moy_voiture  = mean(nb_voiture, na.rm = TRUE),
    v_moy_moto     = mean(nb_moto, na.rm = TRUE),
    v_moy_velo     = mean(nb_velo, na.rm = TRUE),
    v_moy_camion   = mean(nb_camion, na.rm = TRUE),
    v_moy_transport= mean(nb_transport, na.rm = TRUE)
  )

print(resume_clusters)
```

```{r}
## ============================
## 1) ACP sur X_scaled
## ============================

acp <- prcomp(X_scaled, center = FALSE, scale. = FALSE)

coord1 <- acp$x[,1]   # axe 1
coord2 <- acp$x[,2]   # axe 2

## ============================
## 2) Couleurs pour les clusters
## ============================

colors <- c("red", "blue", "darkgreen", "purple",
            "orange", "brown", "pink", "gray")

## ============================
## 3) Graphe final des groupes
## ============================

plot(coord1, coord2,
     col = colors[km$cluster],
     pch = 19,
     cex = 0.6,
     xlab = "Axe 1 (ACP)",
     ylab = "Axe 2 (ACP)",
     main = paste("Répartition des", length(unique(km$cluster)),
                  "clusters (ACP + k-means)")
)

legend("topright",
       legend = paste("Cluster", 1:length(unique(km$cluster))),
       col    = colors[1:length(unique(km$cluster))],
       pch    = 19,
       cex    = 0.8)

```

## MÉTHODE DE PARTITIONNEMENT (AVEC MODÈLE SIMPLIFIÉ ET INCLUANT SÉVÉRITÉ) :

```{r}
vars <- c("lum2","atm3","surf","col3","situ2","vma3",
          "nb_voiture","nb_moto","nb_velo","nb_camion","nb_transport",
          "S_sevérité")   # <-- AJOUT ICI

df_sub <- df[, vars]

# Encodage dummies + suppression des NA
X <- model.matrix(~ ., data = df_sub)[ , -1]
idx_comp <- complete.cases(X)
X_scaled <- scale(X[idx_comp, ])

# K-means
set.seed(123)
km <- kmeans(X_scaled, centers = 3, nstart = 50)

# ACP pour affichage
acp <- prcomp(X_scaled, scale. = FALSE, center = FALSE)

plot(acp$x[,1], acp$x[,2],
     col = c("red","blue","darkgreen","purple")[km$cluster],
     pch = 19, cex = 0.6,
     xlab = "Axe 1 (ACP)", ylab = "Axe 2 (ACP)",
     main = "Clusters incluant la sévérité")

```
